【裁判字號】    98,上,54
【裁判日期】    980520
【裁判案由】    給付貨品
【裁判全文】
臺灣高等法院民事判決                    98年度上字第54號
上  訴  人  甲○○
訴訟代理人  林明正律師
複代理人    趙佑全律師
            陳宏雯律師
被上訴人    台灣菸酒股份有限公司
法定代理人  乙○○
訴訟代理人  楊正評律師
上列當事人間請求給付貨品事件，上訴人對於中華民國97年11月
28日臺灣士林地方法院97年度訴字第852號第一審判決提起上訴
，並為訴之追加，本院於98年5月6日言詞辯論終結，判決如下：
    主  文
上訴、追加之訴及假執行之聲請均駁回。
第二審及追加之訴訴訟費用由上訴人負擔。
    事實及理由
一、按於第二審為訴之變更或追加，非經他造同意，不得為之。
    但請求之基礎事實同一者，不在此限。民事訴訟法第446條
    第1項、第255條第1項第2款定有明文。所謂請求之基礎事實
    同一，係指變更或追加之訴與原訴之主要爭點有其共同性，
    各請求所主張之利益在社會生活上可認係屬同一或關連之紛
    爭，而就原請求之訴訟及證據資料，於繼續審理時，在相當
    程度範圍內具有同一性或一體性，得期待於後請求之審理予
    以利用，俾先後兩請求得在同一程序中一併解決，避免重複
    審理，進而為統一解決紛爭者，即屬之，最高法院90年度台
    抗字第287號、95年度台上字第1573號裁判均同此見解，可
    資參照。查上訴人於原審起訴主張兩造間有買賣契約關係存
    在，伊並已交付價金，而依買賣契約法律關係請求被上訴人
    交付貨品。嗣於本院追加備位之訴，主張若認兩造間買賣契
    約關係不存在，即依不當得利法律關係，請求被上訴人返還
    所收價金本息。其先、備位之訴法律關係雖屬相異，惟所爭
    執者均包含兩造究有無買賣契約存在，相對人有無收受價金
    等爭點，是先、備位請求之主張具關連性，且原先位請求之
    訴訟及證據資料，於後續之備位訴訟審理時，仍具同一性而
    得相互援用。是本件先、備位訴訟之基礎事實應屬同一，上
    訴人所為之訴之追加，應予准許。
二、上訴人主張：民國96年5月間，被上訴人淡水營業所主任李
    謝龍主動向上訴人推銷啤酒，稱其負責被上訴人淡水地區，
    ，適逢促銷期間，易開罐啤酒（350cc）每箱（24罐）新台
    幣（下同）560元，希望上訴人能向其訂購。上訴人遂於同
    年月23日向被上訴人訂購1萬箱易開罐啤酒，並匯款500萬元
    至訴外人李謝龍指定之吳雪玉帳戶，另由訴外人高英凱以現
    金支付60萬元予李謝龍。詎自96年5月30日起至6月5日止，
    被上訴人僅送貨5次交付2000箱啤酒後即未履行契約，至今
    尚積欠8000箱啤酒，爰依民法第348條第1項，訴請被上訴人
    交付剩餘之8000箱啤酒。原審為上訴人全部敗訴之判決，上
    訴人不服提起上訴，並為預備訴之追加，主張若認兩造間買
    賣契約不存在，被上訴人收受上訴人8000箱啤酒價款448 萬
    元，即屬不當得利，爰依民法第179條規定請求返還前開448
    萬元本息。其上訴聲明即先位聲明：(1)原判決廢棄。(2)被上
    訴人應將每罐350cc易開罐台灣啤酒，每箱24罐，共8000箱
    給付予上訴人。(3)願供擔保請准宣告假執行。其追加之備位
    聲明：(1)被上訴人應給付上訴人448萬元，並自96年7月5日
    起至清償日止按年息5%計算之利息。(2)願供擔保請准宣告假
    執行。
三、被上訴人則以：被上訴人前身係「臺灣省菸酒公賣局」，為
    國營事業，改制為股份有限公司後，仍為股份100%國營事業
    ，非任何人均可以經銷批發價向被上訴人購買菸酒，必須要
    先向營業處申請核定為經銷商或零售商後，由被上訴人依規
    定發給「客戶卡」，始得購買。上訴人並未持有上開客戶卡
    ，而依上訴人所提「匯款單」、「轉帳明細單」上記載之帳
    號，均為持有被上訴人客戶卡之訴外人御達行食品有限公司
    （下稱御達行）所有。被上訴人板橋營業處收受帳款後即開
    立統一發票，將貨品交付予御達行。故買賣契約係存在於被
    上訴人與御達行間，兩造並無買賣契約關係存在。至訴外人
    李謝龍僅為被上訴人板橋營業處下轄之淡水營業所主任，非
    經理人，無代理被上訴人為法律行為之權限，被上訴人亦未
    曾授權李謝龍代理權。上訴人所提收據，其上並無被上訴人
    公司印文，李謝龍於其上僅簽署個人姓名、身分證統一編號
    月及其個人戶籍地址，並未表明代理之旨，顯見該收據乃李
    謝龍以個人名義出具。而上訴人係於96年5月23日匯款500萬
    元至李謝龍之妻吳雪玉帳戶，足證兩造間無買賣契約關係。
    至上訴人所指由訴外人高英凱支付買賣餘款60萬元乙節，被
    上訴人亦未收到。是被上訴人並未收取系爭買賣價金560萬
    元，上訴人不得請求被上訴人交付系爭啤酒，被上訴人亦無
    不當得利可言等語，資為抗辯。其答辯聲明：(1)上訴、追加
    之訴及假執行之聲請均駁回。(2)如受不利判決，願供擔保請
    准免為假執行。
四、查李謝龍為被上訴人板橋營業處淡水營業所主任。上訴人於
    96年5月23日匯付500萬元至李謝龍之妻吳雪玉設於中國信託
    商業銀行板橋分行帳戶。上情為兩造所不爭執，並有淡水第
    一信用合作社匯出匯款條為證（見原審卷第64頁）。
五、上訴人主張其於96年5月23日以每箱560元之價格向被上訴人
    訂購1萬箱啤酒，並已付訖貨款560萬元，惟被上訴人僅交付
    2000箱啤酒，剩餘8000箱啤酒則拒不給付，爰先位主張依買
    賣契約法律關係請求被上訴人交付系爭8000箱啤酒，備位主
    張依不當得利法律關係，請求被上訴人返還該8000箱啤酒價
    款448萬元本息云云。被上訴人則堅決否認兩造間有系爭買
    賣契約關係存在，亦否認曾收受該560萬元價款，並以前詞
    置辯。經查：
(一)按當事人主張有利於己之事實者，就其事實有舉證之責任。民
  事訴訟法第277條本文著有規定。民事訴訟如係由原告主張權
  利者，應先由原告負舉證之責，若原告先不能舉證，以證實自
  己主張之事實為真實，則被告就其抗辯事實即令不能舉證，或
  其所舉證據尚有疵累，亦應駁回原告之請求。而原告於其所主
  張之起訴原因，不能為相當之證明，而被告就其抗辯事實，已
  有相當之反證者，當然駁回原告之請求（最高法院17年上字第
  917號、20年上字第2466號判例參照）。
(二)上訴人主張其向被上訴人訂購1萬箱啤酒，並已付訖貨款560萬
  元，無非係以收據及淡水第一信用合作社匯出匯款條為憑（見
  原審卷第63、64頁）。查李謝龍固於96年間簽立字據載明：「
  茲因甲○○向臺灣菸酒股份有限公司淡水營業所李謝龍主任購
  買350c.c.易開罐臺灣啤酒，合計價款新臺幣伍佰陸拾萬元整
  ，甲○○已於民國96年5月23日匯入李謝龍所指定之帳戶（中
  國信託板新分行帳號000000000000戶名吳雪玉）詳如匯款單。
  李謝龍同意於民國96年5月30日起按每星期貳仟箱分批出貨給
  甲○○，以上恐口無憑，特立此據予甲○○以資憑證。立據人
  ：臺灣菸酒股份有限公司淡水營業所主任李謝龍」（見原審卷
  第63頁）。然觀其文義，乃上訴人向李謝龍個人購買啤酒，故
  始有李謝龍個人同意分批出貨。且該紙收據僅有李謝龍之親筆
  簽名及指印，暨載明李謝龍個人之身分證統一編號及住址，而
  無被上訴人之公司印文。足證李謝龍係以個人身分書具該紙收
  據，至收據上關於台灣菸酒股份有限公司淡水營業所主任之記
  載，觀其上下文，僅是單純敘明李謝龍之工作單位及職稱，尚
  無從據此認李謝龍有代理被上訴人簽立收據或締結買賣契約之
  意。且上訴人匯款帳戶為李謝龍之妻吳雪玉之個人帳戶，此觀
  前開收據及卷附匯出匯款條甚明。上訴人於匯款之際，當知該
  帳戶非被上訴人所設之交易帳戶，猶匯款予吳雪玉個人，益見
  上訴人係向李謝龍個人購買啤酒，始依李謝龍指示匯款予其妻
  吳雪玉。
(三)參以證人李謝龍於原審證稱：上訴人只有匯款500萬元到我太
  太戶頭，我不應負560萬元出貨責任。而且這與被上訴人公司
  沒有關係，錢也不是匯到被上訴人帳戶，所以上訴人要求我簽
  收據時，我以本人名字簽，沒有簽公司地址。上訴人並要求伊
  簽發本票以負責等語（見原審卷第124頁）。復有李謝龍於96
  年5月23日簽發面額560萬元，受款人為上訴人之本票乙紙在卷
  可稽（見原審卷第132頁）。而上訴人亦於原審陳稱伊係匯500
  萬元給李謝龍，60萬元則為高英凱欠伊之債務，伊本要高英凱
  直接給李謝龍60萬，後來李謝龍告知高英凱沒有給付。因李謝
  龍沒有把貨出齊，所以我要李謝龍簽發本票作為保證等語（見
  原審卷第172頁）。足徵上訴人以系爭560萬元所購1萬箱啤酒
  為李謝龍個人出售予上訴人，否則其何須簽發個人本票以資擔
  保？
(四)上訴人雖謂李謝龍係以被上訴人板橋營業處淡水營業所主任身
  分與之交易，自屬代理被上訴人云云。惟此據被上訴人堅詞否
  認，並辯稱李謝龍並非經理人，無代理被上訴人締結買賣契約
  及收受貨款權限等語。查證人李謝龍證稱被上訴人客戶購貨須
  匯款至被上訴人帳戶或至臨櫃繳款，伊擔任淡水營業所主任，
  無對外行文及收受貨款權限（見原審卷第122、125頁）。是被
  上訴人所辯，當非虛言。況依前述，李謝龍係以個人名義出具
  系爭收據，並未表明代理之旨，且其上亦無被上訴人公司印文
  或核章，要無代理可言，其效力自不及於被上訴人。
(五)上訴人復主張李謝龍身為被上訴人板橋營業處淡水營業所主任
  ，出售系爭1萬箱啤酒予上訴人，應屬表見代理云云。按由自
  己之行為表示以代理權授與他人，或知他人表示為其代理人而
  不為反對之表示者，對於第三人應負授權人之責任。民法第
  169條固著有規定。惟前開表見代理規定，係指代理人之代理
  行為，雖無代理權，而有可使第三人信其代理權之理由，因而
  使本人對於第三人負授權人責任之無權代理行為，仍須以先有
  代理行為之存在為要件。換言之，無權代理或表見代理，除欠
  缺代理權外，非具備代理其他之要件，不能成立。故無代理權
  ，又非以他人代理人名義而與第三人為法律行為者，當不發生
  無權代理因本人承認而對本人發生效力，或使本人負表見代理
  授權人責任之問題。最高法院70年度台上字第1250號、70年度
  台上字第2160號裁判見解亦同，可資參照。李謝龍雖係被上訴
  人淡水營業所主任，惟其與上訴人為本件買賣時，並未表明代
  理被上訴人之旨，而係以個人名義書立收據、簽發本票，並指
  定上訴人將價款匯入其妻吳雪玉帳戶，詳如上述，是李謝龍就
  本件買賣並無代理行為，揆諸前揭說明，自無可能成立表見代
  理。
(六)上訴人另稱伊曾於96年6月21日至96年11月30日多次匯款予被
  上訴人，並曾陸續出貨2萬1000箱予上訴人，可見兩造有買賣
  關係存在云云。但查：
1.上訴人固於前開時日匯款予被上訴人，惟其匯款帳戶均為「台
  灣菸酒股份有限公司板橋營業處其他貨款戶」，帳號為000000
  00000000（見原審卷第10、11、220至223頁），核與系爭買賣
  匯款予吳雪玉帳戶，明顯不同。而該帳戶乃被上訴人替客戶御
  達行（代號112027）於台灣土地銀行板橋分行所設之虛擬帳號
  ，有該行97年8月25日橋存字第0970000839號函可稽（見原審
  卷第115頁）。是尚難據此認兩造成立買賣契約關係。
2.至上訴人指稱出貨2萬1000箱部分，被上訴人均係出貨予御達
  行，業據被上訴人提出菸酒發貨通知單為證（見原審卷第79、
  80、87至105、199至217頁）。而被上訴人為國營事業，係承
  財政部之命管理國產菸酒產品銷售業務，並非任何人得隨時以
  經銷批發價格向被上訴人購買菸酒，須經被上訴人各營業處核
  定為經銷商或零售商後，方得向被上訴人購買菸酒商品。御達
  行即係於95年12月8日經被上訴人板橋營業處核定發給「客戶
  卡」，並指定其代號為「112027」，此經被上訴人陳明在卷，
  並有該處95年12月8日臺菸酒板營銷字第0950004871號函可憑
  （見原審卷第85頁）。證人李謝龍復證稱上訴人並非被上訴人
  客戶，故不能賣貨予上訴人，上訴人所稱出貨部分均是出予御
  達行（見原審卷第122頁）。證人即御達行負責人高英凱復證
  稱上訴人曾於94年間向伊進貨啤酒，伊亦曾向上訴人借用坐落
  臺北縣淡水鎮○○路528號房屋作為向被上訴人申報之御達行
  據點（見原審卷第166、171頁），並有房屋無價借用同意書附
  卷足佐（見原審卷第150頁）。再者，卷附經上訴人本人簽收
  之當日酒類託運明細表，其上所載客戶名稱均為「112027高英
  凱」（見原審卷第270、271頁）。足徵上訴人匯款、收貨均係
  以御達行名義為之，自無從認定買賣契約係成立於上訴人與被
  上訴人之間。
(七)又承前述，上訴人所匯500萬元係匯至吳雪玉帳戶，至餘款60
  萬元，上訴人原雖請高英凱給付60萬元予李謝龍，惟高英凱嗣
  後並未給付該筆款項，業據上訴人陳述明確（見原審卷第172
  頁），並據證人高英凱證稱無訛（見原審卷第170頁）。是被
  上訴人並未收受系爭560萬元款項，要無不當得利可言。則上
  訴人主張被上訴人應依不當得利法律關係返還系爭未交付之
  8000 箱啤酒價款448萬元云云，於法尚有未合。
六、從而，上訴人先位依買賣法律關係請求被上訴人給付上訴人
    啤酒8000箱，備位依不當得利法律關係請求被上訴人應給付
    上訴人448萬元及自96年7月5日起至清償日止按年息5%計算
    之利息，均屬無據，不應准許。其假執行之聲請亦失所附麗
    ，應併予駁回。原審就先位之訴部分為上訴人敗訴之判決，
    及駁回其假執行之聲請，並無違誤。上訴意旨指摘原判決不
    當，求予廢棄改判，為無理由，應予駁回。
七、據上論結，本件上訴及追加之訴為無理由，依民事訴訟法第
449條第1項、第78條，判決如主文。
中    華    民    國    98    年    5     月    20    日
                  民事第一庭
                      審判長 法  官 張耀彩
                             法  官 林金吾
                             法  官 盧彥如
正本係照原本作成。
如不服本判決，應於收受送達後20日內向本院提出上訴書狀，其
未表明上訴理由者，應於提出上訴後20日內向本院補提理由書狀
（均須按他造當事人之人數附繕本）上訴時應提出委任律師或具
有律師資格之人之委任狀；委任有律師資格者，另應附具律師資
格證書及釋明委任人與受任人有民事訴訟法第466條之1第1項但
書或第2項（詳附註）所定關係之釋明文書影本。
中    華    民    國    98    年    5     月    20    日
                             書記官 鄭兆璋
附註：
民事訴訟法第466條之1（第1項、第2項）：
對於第二審判決上訴，上訴人應委任律師為訴訟代理人。但上訴
人或其他法定代理人具有律師資格者，不在此限。
上訴人之配偶、三親等內之血親、二親等內之姻親，或上訴人為
法人、中央或地方機關時，其所屬專任人員具有律師資格並經法
院認為適當者，亦得為第三審訴訟代理人。

司法院資訊處製作；財團法人民間司法改革基金會備份。
